最高法院刑事判決　　　　　　　　　　　　　　　九十一年度台上字第四七九五號
　　上　訴　人　陳 乃 賢
　　　　　　　　丁 ○ ○
　　　　　　　　丙 ○ ○
　　　　　　　　壬 ○ ○
　　　　　　　　庚 ○ ○
　　　　　　　　己 ○ ○
　　　　　　　　辛 ○ ○
　　　　　　　　甲○○○
　　　　　　　　乙 ○ ○
　　被　　　告　戊 ○ ○
右上訴人等因自訴被告偽造文書案件，不服台灣高等法院中華民國八十八年三月二十
三日第二審更審判決（八十六年度上更(二)字第一三三號，自訴案號：台灣新竹地方法
院八十二年度自字第一二一號），提起上訴，本院判決如左：
    主  文
原判決撤銷，發回台灣高等法院。
    理  由
本件原判決以上訴人等自訴意旨略稱：上訴人陳乃賢、乙○○、丁○○、丙○○、甲
○○○為陳定國之子女，上訴人壬○○、庚○○、己○○、辛○○為陳定國之孫，被
告戊○○為陳定國之子。緣陳定國於民國七十七年五月十八日死亡，遺有新竹縣竹北
市○○○段一八二地號、地目田、面積一‧０三二０公頃土地（下稱系爭土地）一筆
，上訴人等於辦理繼承登記時，發現系爭土地業於七十七年三月十一日，未經陳定國
同意，經被告以偽造文書方式售予鄭阿乾，並已向地政機關辦妥移轉登記，所得價款
新台幣（下同）六百三十八萬四千元，除扣除給與承租系爭土地佃農二百二十四萬八
千元，餘款全部據為己有。被告另於七十五年二月十八日，偽造陳定國之同意書，內
載：「陳定國另一筆所有竹北市○○段被新竹縣政府徵收土地之取得買回承購權，給
予次子戊○○承購」。上訴人等為已死亡之被害人陳定國之直系血親，自得依刑事訴
訟法第三百十九條第一項後段之規定提起自訴。認被告涉犯刑法第二百十六條、第二
百十條之行使偽造私文書及牽連犯第二百十四條之使公務員登載不實罪嫌。惟經審理
結果，認為不能證明被告犯罪，第一審法院所為無罪判決，為無不合，予以維持，駁
回上訴人等在第二審之上訴。固非無見。
惟查：(一)、原判決理由係綜合證人林森鋒、謝炯昌、劉台金之供證，認陳定國自六十
九年起至七十七年五月十八日死亡止，其間雖罹患中風、尿毒及高血壓等病，然仍有
寫字能力，並未陷於意識不清狀態；其於七十五年二月十八日在同意書上簽名，同意
將新竹縣政府徵收土地之買回承購權贈與被告承購，自有可能，而為有利於被告之判
斷。然林森鋒於第一審審理中係證稱陳定國於六十七或六十九年第一次中風，係右手
中風，其第一次中風後應可寫字，但字體不是很順暢等語（見一審卷(一)第二０一頁）
；而據陳乃賢迭稱其父陳定國生前自六十九年起，曾連續中風三次以上；即被告對之
亦不否認。如果無誤，則林森鋒上開供證似不足以證明陳定國迄七十五年二月間，其
中風之右手仍有書寫能力。至謝炯昌證稱陳定國在七十五年以前還可以走路，只是行
動比較緩慢，七十六年間其因尿毒症關係，身體狀況較差，但尚可與人溝通，七十七
年五月十八日過世前住院期間，伊在醫院與陳定國打招呼，其還會點頭，及劉台金所
證陳定國於去世前仍可與人溝通，只有在洗腎期間無法與人溝通，去世之前仍會打人
各等語，均未能證實陳定國於七十五年間，其中風之右手猶有書寫能力。是原判決徒
以上開三證人之供證，遽認陳定國於六十九年起至七十七年五月十八日死亡止，雖罹
患中風，仍有書寫能力，此項證明力之判斷，已與證據法則相違背。(二)、原審係以被
告之母陳謝善曾於同意書上同意人及證人欄簽名，有同意書原本二紙存卷足稽。陳謝
善復於陳定國去世後之七十七年十二月九日在追認覺書上立書人欄簽名，表示確有同
意書所載之事，並經證人曾文澂、林森鋒、陳爵仁、王秋敏簽名見證，而為有利於被
告之認定。但被告除於第一審提出「同意人陳定國、證人陳謝善」及「同意人陳定國
、陳謝善」之二紙同意書外（見一審卷(一)第十六、六十頁），復於原審提出另紙「同
意人陳定國、證人陳謝善」之同意書（見原審更(二)卷第二八八頁），此與其先前提出
「同意人陳定國、證人陳謝善」之同意書，以肉眼觀察，顯不相同。倘該同意書確係
陳定國生前所親立，衡情似無就相同內容，書立二同意書之必要，且據被告於原審供
稱該二紙同意書係同時間所寫（見同上卷第二八四頁背面），然經原審將其原本送請
法務部調查局鑑驗結果，認二者筆跡墨色反應不一，研判係使用不同支筆所書寫，有
該局鑑定通知書可按（見同上卷第二九一頁）。則該同意書苟係陳定國生前經其同意
而書立，豈會有三個版本，且其中二者之內容及筆跡墨色並不一致情形？事關被告該
部分偽造文書罪責成否之判斷，自有深入查究必要，原審對之未遑根究，遽為被告無
罪諭知，即有證據調查職責未盡之違誤可指。(三)、上訴人等一再指訴陳定國生前之簽
名向為「定」及「定  」二式，外加圓圈，與上開同意書上簽名之「陳定國」有異
，該同意書應係被告所偽造等語。原判決理由對此則以上訴人等未據提出陳定國生前
親筆之簽名以供查證，遂認該項指訴係屬片面之詞，而予摒棄不採。然上訴人陳乃賢
於原審更審前曾具狀謂陳定國早於七十一年十一月五日已立有「預立遺囑聲明書」，
且在其末尾以鉛筆簽名「定」二字，外加圓圈等情，並提出該聲明書影本為佐（見
原審上訴卷第一八二頁背面、一八三頁、一八八頁正、背面）。原判決理由謂上訴人
等未提出陳定國生前親筆簽名，以供查證云云，此項論斷與卷證即有不符，而難認為
適法。(四)、依上訴人陳乃賢於原審提出陳定國生前所立「預立遺囑聲明書」之記載，
該筆坐落新竹縣竹北市○○○段一八二號土地，連同其他五筆土地及建物乙幢，既經
陳定國於七十一年十一月五日預立遺囑，指定由其配偶陳謝善、長孫庚○○，與其子
女戊○○、丁○○、陳乃賢、乙○○六人共同繼承（見同上卷第一八八頁）。則其於
七十七年間何以獨將該筆土地授權被告出售，且未告知同為繼承人之庚○○、丁○○
、陳乃賢及乙○○？已非無疑。另觀諸被告提出，委託人陳謝善於七十七年元月十六
日所出具，委託被告處理上開坐落新竹縣竹北市番子坡農地事宜之委託書（見原審更
(一)卷第一七九頁），果陳定國確有授權被告出售該筆土地情事，儘可以自己名義出具
委託書予被告，何須假手陳謝善名義而為？亦存有疑竇。此於被告被訴偽造「土地買
賣所有權移轉契約書」及使公務員登載不實罪責成否之判斷，非無重要關係，原審對
之未遑詳查，遽為被告無罪判決，亦嫌速斷。以上或係上訴意旨所指摘，或為本院得
依職權調查之事項，應認原判決仍有撤銷發回更審之原因。使公務員登載不實部分，
與得上訴而應發回部分，有裁判上一罪之審判不可分關係，應一併發回。
據上論結，應依刑事訴訟法第三百九十七條、第四百零一條，判決如主文。
中      華      民      國    九十一    年      八      月    二十九    日
                              最高法院刑事第十二庭
                                  審判長法官  張  淳  淙
                                        法官  謝  俊  雄
                                        法官  蘇  振  堂
                                        法官  張  春  福
                                        法官  呂  丹  玉
      右正本證明與原本無異
                                              書  記  官
中      華      民      國    九十一    年      九      月      三      日
